【裁判字號】    90,上易,369
【裁判日期】    891213
【裁判案由】    誹謗
【裁判全文】
臺灣高等法院高雄分院刑事判決            九十年度上易字第三六九、第三七二號
    上  訴  人
    即自訴人    甲○○
                乙○○
    被      告  丙○○
                廖慶鴻
右上訴人因被告誹謗案件，不服臺灣高雄地方法院八十九年度自字第四八號、第五七
六號中華民國八十九年十二月十三日第一審判決，提起上訴，本院判決如左：
      主  文
上訴駁回。
      理  由
一、自訴意旨略以被告丙○○為龍揚美麗都管理委員之管理和員，自訴人之房屋於八
    十八年五月十八日因自動灑水系統啟動，造成電梯內二只監視器損壞，嗣管理委
    員會與自訴人協商賠償問題尚未達成協議，且責任歸屬未明之前，管理委員會決
    議以存證信函並檢附ｄ棟住戶連署聯名書一份，以郵寄方式寄給自訴人，但被告
    卻將連署聯名書張貼於ｄ棟電梯公告欄，且擅自認定自訴人「有責任及義務盡快
    通知廠商裝設回復原有監視系統，並支付此項維修費用，不能再推卸此項責任，
    使得同住的住戶分攤不必要的危險」自訴人施壓，又八十八年六月二十四日召開
    管理委員會時，自訴人甲○○係邀同事故發生當天目睹全程經過之證人謝陳素卿
    到場說明，並非如被告於連署書上所稱不認同自訴人「邀集幾位有力人士來討論
    此項事件責任歸屬之方式」，並稱「使用有力的方式並不能解決問題」，被告丙○○顛倒事實，已足以造成不知情之連署住戶及其他未連署住戶對於自訴人夫婦
    惡劣之印象，另被告廖慶鴻並非大廈管理委員主任委員，明知丙○○擬稿之所謂
    「聲明連署書」內容與廖慶鴻僭行主任委員職務之管理委員會決議事項不符，率
    爾授權張貼ｄ棟大樓電梯間，與被告丙○○有共同犯意，因認被告二人有刑法第
    三百十條第二項之誹謗罪嫌。
二、按言論自由為民主制度國家最重要之基本人權，係維持民主多元社會正常發展不
    可或缺之機制，並為民主社會進步發展之最重要原動力，故憲法第二十三條規定
    ，只有於為防止妨礙他人自由，避免緊急危難，維持社會秩序，或增進公共利益
    所必要者時，始得以法律加以限制之；刑法第三百十條，即為依此而制定之法律
    。惟立法者於立法之同時，為維護言論自由及民主社會進步發展之憲法精神，遂
    又於刑法第三百十一條規定免責條件，即以善意發表言論，而有左列情形之一者
    ，不罰：「一、因自衛、自辯或保護合法之利益者。二、公務員因職務而報告者
    。三、對於可受公評之事，而為適當之評論者。四、對於中央及地方之會議或法
    院或公眾集會之記事，而為適當之載述者。」。因此，如行為人於發表言論、傳
    述事實或評論時，係出於善意，而非出於惡意（即須真正惡意原則始受刑事處罰
    ）；或行為人於發表意見或評論時，其評論係有所據，或其所根據之事實已經為
    公眾所知曉，或是在評論同時將所根據事實之來源一併公開，則依同法第三百十
    一條之規定，即應排除其違法性，而不成立誹謗罪。
三、訊據被告丙○○、廖慶鴻，二人皆堅決否認有誹謗犯行，被告丙○○辯稱其並無
    毀謗自訴人之意思，被告廖慶鴻辯稱監視器是自訴人弄壞的，連署書是住戶大家
    之決議等語。
四、經查：
（一）自訴人甲○○、乙○○二人及其女周采璇等人係高雄市○○○路三七八號之一
      號十四樓（即龍揚美麗都大廈Ｄ３棟三七八號之一號十四樓）之住戶，因自訴
      人乙○○於八十八年五月十九日在該住處燒金紙（香）拜拜時，引起高溫及煙
      家霧瀰漫室內，致使該住處消防設施之警鈴及灑水器大作，並使得灑水器灑出
      之水漫淹至各個樓層，特別使得該棟大樓之兩部電梯故障，在管理公司緊急呼
      叫電梯維修，才使當日電梯恢復正常運作，但是電梯內監視器則遭水害損壞，
      當時自訴人乙○○曾表示其不會逃避責任，嗣後經該大廈管理委員會要求自訴
      人修復（費用約新台幣一萬五千元），惟自訴人二人均未修復，故至同年六月
      二十四日時監視器仍無法使用，致使該棟大樓住戶於搭乘電梯時失去安全的保
      障等情，業據被告供述其詳，並為自訴人所承認之事實。
（二）該大廈管理員會認自訴人二人應負修復責任，自訴人二人則認為責任歸屬不清
      拒絕修復，該大廈管理委員會遂與自訴人於同年六月二十四日在該大廈召開協
      調會。於召開協調會當時，該大廈管理委員會有委員張玉柱、李道弘等人在場
      ，其等主張自訴人二人應負全部修復責任，自訴人部分則有甲○○及非該棟大
      樓住戶之甲○○友人謝陳素卿在場，嗣會議快結速時，謝陳素卿之夫謝瑞蓬與
      鄭紀忠並非該大廈住戶，惟亦進入該協調會會場找自訴人甲○○，當時謝瑞蓬
      曾以台語向該大廈管理委員會之委員張玉柱、李道弘等人揚言：事情要趕快解
      決掉（台語，音調較大聲），當日開會時，被告丙○○、廖慶鴻均不在場，惟
      被告丙○○返回該大廈時，證人李道弘曾向其轉述當日開會過程及向被告丙○○說明開協調會時有外人進來及大聲叫我們要趕快解決等話的過程。業據證人
      謝陳素卿、李道弘、張玉柱分別於原審及本院調查時結證屬實，自訴人於本院
      調查時亦稱係謝瑞蓬有說快一點處理等語。
（三）被告丙○○、廖慶鴻均是該大廈之管理委員會成員；其中廖慶鴻部分因其於該
      棟大廈所購買之房屋係以妻鄭美惠之名義購人，故以鄭美惠為登記名義人及掛
      名擔任主任委員，實際上則均係由被告廖慶鴻召開會議及擔任該大廈管理委員
      會之主任委員。又被告丙○○於制作聲名連署書後，於七月六日經臨時管理委
      員會通過，以存證信函檢附ｄ棟住戶連署聯名書寄給自訴人，惟被告丙○○卻
      將將張貼於ｄ棟大樓電梯內等情，亦據自訴人指訴詳盡，並有第十五次臨時管
      理委員會會議記錄可憑。
（四）惟查被告二人係該大廈之管理委員會委員，其二人依法及受住戶委任之法律
      關係本負有保護住戶合法的權益及解決住戶居住安全之責任；且該棟大樓住戶
      搭乘電梯時是否具有監視器之安全的保障，事關被告二人及整棟大樓住戶之權
      益；故其二人於與自訴人二人協調不成後，即使違反該大廈管理委員會決議以
      發存證信函附住戶「聲明連署書」通知自訴人二人之方式，而以張貼於ｄ棟大
      樓電梯之方式為之，仍應認為其二人係在保護其等和其他住戶之合法利益及對
      於可受公評之事，而為評論。該份住戶「聲明連署書」前段部份，記載「
      .... ，因電梯內監視器遭水害損壞，至今無法使用，也形成住這棟樓失去安
      全的保障，我們認為貴住戶有責任及義務盡快通知廠商裝設回復原有監視系統
      ，並支付此項維修費用，不能再推卸此項責任，使得與您同住的住戶分攤不必
      要的危險！」等語加以評論，觀其用語尚稱和善及適當主張其等對於責任歸屬
      之認知，並無漫罵、侮辱、攻詰等惡意、情緒性或不合理之用語，自不足以認
      被告二人有何惡意可言。又八十八年六月二十四日開協調會時，自訴人甲○○曾與謝陳素卿到場，快散會時，謝瑞蓬及鄭紀忠亦至協調會場找自訴人，謝
      瑞蓬並以台語、大聲的口氣向該大廈管理委員會之委員說：事情要趕快解決掉
      等語；則被告於該分住戶「聲明連署書」後段部分係記載：「相信與您同住同
      棟樓絕對是因著緣分，我們萬分珍惜此情誼，但是我們非常盼望不會因為您一
      次的錯置的使用，使得我們生活在喪失安全保障之下，同時我們也並不認同貴
      住戶，於八十八年六月二十四日召開管委會時，邀集幾位有力人士來討論此項
      事件責任歸屬的方式，因為我們指示平凡的老百姓且有幸與您成為鄰居，安居
      樂業相信也是您期盼的生活原則，使用有力的方式並不能解決問題，更何況是
      您起初犯的錯誤，所以我們實在盼望您盡快還給我們電梯內的安全系統，非常
      感謝，並祝您闔家平安，事事順利。」等語句，主觀上是希望能平和解決問題
      ，並無虛捏不實事項故意貶損自訴人名譽之故意，況觀此用語亦屬和善及適當
      ，亦無漫罵、侮辱、攻詰等惡意、情緒性或不合理之用語，甚且更有祝福及珍
      惜緣份之用語，自亦不足以認被告二人有何惡意可言。
五、綜上所述，被告二人係聽聞協調會之過程，確有非住戶進入會場，並對管理委員
    大聲說事情趕快解決，被告在主觀上無非不要由外力干預，平和解決問題，在客
    觀上所為詞句，亦無漫罵、侮辱、攻詰等惡意、情緒性或不合理之用語，應認係
    屬善發表言論，而保護其等和他住戶之合法利益，及對於可受公評之事為適當之
    評論，而非出於真正之惡意為之，此外復查無其他積極證據足認被告確有誹謗自
    訴人之犯行，原審為被告無罪之諭知，經核並無不合，自訴人上訴意旨以原判
    決對謝陳素卿於八十八年九月三十日之協調會始陳稱賠償責任自訴人負擔三分之
    一、證人謝瑞蓬於八十八年六月二十四日當場並未表明係里長、鄭紀忠於六月二
    十四日當天並未發言，原審逕認定謝陳素卿當天有說負擔三分之一及在場有律師
    、代書、里長自屬有力人士之認定，與事實未符；被告二人於八十八年六月二
    十四日均未在場，僅憑傳述，未加查證，且未將決議置放於自訴人信箱、住宅門
    內側，即以具誹謗惡意之說詞，違反決議，張貼於刑事隨時有訪客進出之電梯間
    ，被告在動機、手段上均具有惡意云云，指摘原判決不當，為無理由，應予駁回
    。
據上論結，應依刑事訴訟法第三百六十八條，判決如主文。
中      華      民      國    九十      年      三      月    三十      日
                              臺灣高等法院高雄分院刑事第五庭
                                  審判長法官
                                        法官
                                        法官
不得上訴。


司法院資訊處製作；財團法人民間司法改革基金會備份。
